【裁判字號】    94,選訴,20
【裁判日期】    950626
【裁判案由】    違反公職人員選舉罷免法等
【裁判全文】
臺灣雲林地方法院刑事判決              94年度選訴字第20號
公  訴  人  臺灣雲林地方法院檢察署檢察官
被      告  乙○○
選任辯護人  林彥百律師
被      告  丙○○
指定辯護人  蕭敦仁律師
被      告  甲○○
上列被告因違反公職人員選舉罷免法等案件，經檢察官提起公訴
（94年度選偵字第59、60、62號），並擴張移送併辦之犯罪事實
（94年度選偵字第111、116號），本院判決如下：
    主  文
乙○○對於有投票權之人，交付賄賂，而約其投票權為一定之行
使，處有期徒刑參年陸月，褫奪公權肆年。
丙○○共同連續對於有投票權之人，交付賄賂，而約其投票權為
一定之行使，處有期徒刑貳年，褫奪公權參年，緩刑肆年。
甲○○有投票權之人收受賄賂，而許以其投票權為一定之行使，
處有期徒刑陸月，如易科罰金，以參佰元折算壹日。扣案所收受
之賄賂現金新臺幣柒仟元沒收之。
    事  實
一、乙○○係雲林縣大埤鄉北鎮村村長，並為丙○○之遠親侄子
    。乙○○於民國（下同）94年雲林縣第15屆縣長選舉期間，
    為使候選人許舒博得以勝選，竟基於對有投票權之人期約、
    交付賄賂，而約為投票權一定行使之犯意，於94年12月2 日
    前之同年某日，至大埤鄉北鎮村後庄1 之17號丙○○住處，
    以每票新臺幣（下同）1,000 元之代價，與丙○○期約以其
    家中有投票權之人投票予候選人許舒博之一定行使。同年12
    月2 日上午11時許，乙○○在雲林縣大埤鄉北鎮村後庄18號
    其住處，將數額不詳之新臺幣紙鈔交給丙○○，並稱：「叔
    仔，這些錢是你們家的」等語，惟因丙○○認為該數額未包
    括其家人以外之其他有選舉權人之賄賂，遂拒絕收受，並退
    還乙○○。嗣被告乙○○乃於同日下午1 時許，至大埤鄉北
    鎮村後庄1 之17、1 之18號丙○○、甲○○夫妻住處，適丙○○出外務農，乙○○遂將現金7,000 元之賄賂交付甲○○
    ，約使甲○○以其家中除趙雅琪以外之其他有投票權7 人，
    為投票予候選人許舒博之一定之行使，而甲○○明知於此，
    仍予收受。同日下午1 時25分31秒，甲○○以門號00000000
    00號行動電話發話至丙○○所持用之門號0000000000號行動
    電話，談論收受乙○○交付之選舉賄賂一事，為臺灣雲林地
    方法院檢察署檢察官指揮司法警察依通訊監察內容查獲，甲○○並於同日主動向司法警察交出所收受之現金賄賂7,000
    元。
二、緣易信助係雲林縣第15屆大埤鄉鄉長選舉登記第1 號候選人
    ，其為能順利當選，竟於選舉期間，基於對有投票權之人交
    付賄賂，而約為投票權一定行使之概括犯意，與叔叔易明宏
    、丙○○及其他樁腳等人互為犯意聯絡，各司其職。其中，
    丙○○係於94年11月間某日，在其住處提供賄選名冊共計50
    餘人給易明宏，並承前犯意，以每票1,000 元之代價，與易
    明宏期約其家中有投票權之人投票予候選人易信助之一定行
    使，復允為轉交賄賂給其家人以外之其他同村有投票權之人
    。嗣於94年12月2 日中午某時，易明宏在丙○○住處，將賄
    選款項現金5 萬餘元託由丙○○家人轉交丙○○，丙○○於
    扣除家中不會返鄉投票之趙偉凱、趙雅琪2 人後，收受有投
    票權6 人之賄賂6, 000元，餘款則於同日以每票1,000 元之
    代價，發放設籍北鎮村且有投票權之不詳村民40餘人收受，
    而約其等為投票予候選人易信助之一定行使。
三、案經臺灣雲林地方法院檢察署檢察官指揮法務部調查局雲林
    縣調查站、雲林縣警察局斗南分局偵查起訴及移送併辦。
    理  由
一、關於證據能力方面：
  (一)有關被告丙○○、甲○○之警詢筆錄部分，被告乙○○主張
    為傳聞證據，應無證據能力，檢察官並無意見。本院認為依
    刑事訴訟法第159 條第1 項之規定，該筆錄對被告乙○○部
    分，應不得作為證據。
  (二)其餘本院據以判斷之證據，均經當事人同意作為證據，而本
    院認為依刑事訴訟法第159 條之1 、第159 條之4 、第159
    條之5、 第42條第1 項之規定，均得為證據。
二、被告之答辯：
  (一)被告丙○○部分：全部認罪。
  (二)被告甲○○部分：於準備程序中表示認罪。嗣於審理中先稱
    ：「承認」，後又改稱：「我沒有收，怎麼可能1 票只買1,
    000 元，我否認犯罪」等語。
  (三)被告乙○○部分：否認犯罪。其辯稱：「甲○○說我拿7,00
    0 元給她，我根本沒有拿給她，甲○○所說的都不是事實；
    丙○○他有說他有幫我抄有投票權人約3 、40個人的名冊也
    不是事實」、「（在檢察官聲請羈押庭中所為供述）就是口
    頭上我有跟他說，如果沒有人給他的話，我會拿給他；我的
    意思是說我有曾經這樣跟他說過，但我沒有將錢給他。所以
    我在羈押庭中跟法官說的並不是事實，會那樣說是因為怕被
    羈押，所以才會說謊」等語。另其辯護意旨略以：被告乙○○於選前之94年12月2 日突遭搜索，並以被告身分受傳喚到
    警局製作筆錄，隨即解送檢察官複訊，並經當庭逮捕，於94
    年12月3 日中午12時10分進行聲請羈押之訊問，被告時任村
    長一職，身涉選舉事務較一般人為深，而司法機關查察賄選
    雷厲風行，收押時有所聞，其恐遭羈押，乃以避重就輕之供
    述，換取自由，其供述是否為真，尚有疑義。又被告丙○○
    一家有8 人為有選舉權人，但實際前往投票者僅有6 人，而
    被告丙○○另涉之鄉長選舉賄選部分，其受賄為6,000 元即
    6 票，故不可能由6 票變7 票。再者，被告丙○○家縱有收
    賄，應係其於易信助案中之賄款，與被告乙○○無關。至於
    被告丙○○、甲○○之認罪供詞反覆，應不得為不利被告乙○○之認定等語。
三、認定犯罪事實所憑之證據及認定之理由：
  (一)被告乙○○部分：
    1.證人甲○○於94年12月3 日檢察官訊問中具結證稱：「許
      舒博幫助我們很多，所以他要選縣長我們就要盡力幫助他
      ，乙○○在今天（查應為昨天之誤）中午1 點多拿7,000
      元去我家，他說這7,000 元是我們的就拿給我了」、「（
      這7,000 元是何意？）就是我家7 票的錢，叫我們要投票
      給許舒博」、「（妳家總共有幾人？）8 票」、「（為何
      只有拿7,000 元？）因為我有一個女兒在台北」等語。另
      證人丙○○亦於同日檢察官訊問中具結證稱：「今天（查
      應為昨天之誤）中午11點多我去乙○○家，我要去乙○○
      家跟他爸爸借車去載菜，我到了乙○○的家，在他家跟乙○○母親在泡茶，這時候乙○○從外面回來，他拿了一疊
      錢放在我面前，說『叔叔這些錢是你們家的』，我因為欠
      許舒博的秘書余吉煥人情，所以我就不跟乙○○拿錢，後
      來我就開車去田裡，結果乙○○就把錢拿去我家給我太太
      ，我太太就把錢收下來，結果我太太就打電話給我，那時
      候我人在田裡」、「我們家總共有7 票，乙○○拿錢給我
      們家是要叫我們投給許舒博」、「我有跟乙○○講說負責
      30、40票，但乙○○都沒有拿錢給我，所以我才沒有積極
      去做，後來乙○○只有拿我家人的7 票的錢給我太太，所
      以我太太才會打電話給我說許舒博要發的錢沒有全拿來」
      、「因為乙○○拿給我的不是那30、40票的錢，所以我就
      把錢退給他，乙○○也是因為我沒有認真去幫他抄名冊，
      所以就沒有拿30、40票的錢給我，只有拿我家的7 票的錢
      給我，」、「我有答應要找30、40票給他，但我都找不到
      人，所以乙○○才只拿我家7 票的錢給我」、「我有聽說
      1 票是500 元，後來他可能是知道我家裡沒有錢，所以1
      票給我們1000元」等語。嗣證人丙○○於本院審判中亦證
      稱其於檢察官訊問中所述均屬實在，復證稱其於通訊監察
      譯文中對其妻甲○○所說之：「剛才拿給我，我再丟還給
      『他』，你還收『他』幹什麼？」一語中，所稱之「他」
      係指被告乙○○無訛。是依上揭證人所述，均已明確證述
      被告乙○○確有於94年12月2 日下午1 時許，至雲林縣大
      埤鄉北鎮村後庄1 之17、1 之18號（二者為相接建物，係
      共同生活使用）丙○○、甲○○住處內，將現金7,000 元
      交付被告甲○○，以此賄賂要求甲○○及其家人投票予雲
      林縣長候選人許舒博，而甲○○明知於此，亦加收受，並
      即以電話通知在外之丙○○知悉等情。
    2.證人甲○○於94年12月2 日下午1 時25分31秒至26分42秒
      之間，曾以門號0000000000號行動電話發話至證人丙○○
      所持之門號0000000000號行動電話，依其2 人間之通話內
      容，可證被告乙○○於當日係先在其住處，欲將買票之賄
      賂7,000 元交付丙○○，但因丙○○認為未包括其他所知
      之選民賄賂一併交付，而予拒絕，嗣被告乙○○遂又轉至
      甲○○之住處，將該賄賂交付甲○○收取，茲依譯文錄載
      於下即明：
      甲○○：喂，許舒博的又沒有全部拿來。
      丙○○：拿幾個來？
      甲○○：只有「宜」（警直譯誤為江仔宜【台語發音】，
              查係指「趙雅琪」）沒拿而已，其他都有拿。
      丙○○：只拿我們的份而已嗎？
      甲○○：對。
      丙○○：啊剩下的都沒有嗎？
      甲○○：他不是交你發？
      丙○○：啊。
      甲○○：不是還在發嗎？
      丙○○：他發去那裡，那我問人家的怎麼辦？
      甲○○：你要跟他說呀。
      丙○○：我要去跟秘書打小報告，幹．．，我要向許舒博
              的秘書打小報告哩。
      甲○○：你有將你的份抄給他嗎？
      丙○○：我的30、40票如果沒拿給我，我就要打小報告了
              啦。
      甲○○：30、40票你知道他沒拿給你嗎？
      丙○○：剛才拿給我，我再丟還給他，你還收他幹什麼。
      甲○○：他有拿給你喔。
      丙○○：剛才有拿給我，我生氣丟還給他了，他還拿去。
      甲○○：都拿來了。
      丙○○：拿回去還給他啦。
      甲○○：你怎麼這樣。
      丙○○：拿去還給他，都沒有也沒關係。
    3.查雲林縣大埤鄉北鎮村後庄1 之17號內共設有2 戶，1 戶
      為丙○○及次子趙偉凱、長女趙雅琪共3 人；另1 戶為丙○○之三子趙宏偉、三媳丁○○、孫女趙家榆、孫女趙芯
      妤共4 人。而相鄰1 之18號內亦設有2 戶，1 戶為甲○○
      1 人；另1 戶為丙○○之長子趙偉章、長媳林佩怡、孫子
      趙恩霆共3 人。以上設籍之人，除丙○○之3 名孫子女未
      達法定年齡而無投票權外，其他8 人於雲林縣第15屆縣長
      及鄉長選舉中，均為投票權之人。其中1 之17號內有投票
      者，為丙○○、趙宏偉、丁○○共3 人；未投票者，有趙
      偉凱、趙雅琪2 人。另1 之18號內之趙偉章、林佩怡、甲○○共3 人均有投票。此有雲林縣大埤鄉戶政事務所95年
      3 月17日雲埤戶字第0950000392號函檢送戶籍謄本4 份、
      雲林縣選舉委員會95年3 月15日雲選一字第0951300330號
      函檢送第280 投票所（大埤鄉北鎮村）選舉人名冊影本2
      張附卷可稽。徵之被告丙○○於本院審判中供稱其女趙雅
      琪係在臺北工作，且於94年12月22日結婚，而其於上揭通
      訊監察譯文中所指之「宜」，即為趙雅琪等語（見本院卷
      第72頁）。又證人甲○○於檢察官訊問中則證稱：「（妳
      家總共有幾人？）8 票」、「（為何只有拿7,000 元？）
      因為我有一個女兒在台北」等語；另於本院審判中復證稱
      ：「（去年12月份時，趙雅琪、趙偉凱都住台北？）對。
      」一語。顯然被告乙○○應是認為僅有趙雅琪1 人因婚期
      將近且在臺北工作之故，而不會返鄉投票，致交付甲○○
      家中有投票權人每票1,000 元共7 票7,000 元之賄賂甚明
      ，亦核與證人丙○○、甲○○上揭證述情節相合。
    4.此外，並有證人甲○○於94年12月2 日交由司法警察之賄
      款7,000 元扣案足稽（即臺灣雲林地方法院檢察署94保管
      字1838號扣押清單所載之扣案物）。
    5.被告乙○○對其於94年12月2 日下午1 時許，曾至丙○○
      家中，而丙○○外出，甲○○在家一情並不爭執。其且於
      94年12月3 日本院羈押庭中供稱：「這個丙○○跟甲○○
      的那個部分，那是我個人給他的，那是事實啦，那至於說
      ，像李檢他所講的，那個余吉煥他是許舒博的秘書，他平
      常就跟我們蠻要好的，那當然選舉當中，他還是會來拜託
      ，可是這件事情跟他無關，我不能說不是事實的話。」等
      語，有本院94年度聲羈字第216 號卷內之訊問筆錄及本案
      卷內之刑事勘驗筆錄在卷足參，顯然被告亦坦承確有交付
      7,000 元給甲○○收取之事實，參之上述，益見被告乙○○確有對於有投票權之甲○○，交付賄賂，而約其並轉知
      家人投票予雲林縣長候選人許舒博至明，其犯行明確，堪
      予認定。
  (二)被告丙○○部分：
    1.被告丙○○為雲林縣第15屆縣長選舉之有投票權人，其於
      94年12月2 日前之同年某日，在其住處與乙○○期約以每
      票1,000 元之賄賂，約其於投票之日，投票予侯選人許舒
      博之犯行，業據其於警詢及檢察官訊問之偵查中自白，復
      於本院審判中坦承不諱。此外，復有上揭證人甲○○於警
      、偵訊之證述可稽，並有門號0000000000號行動電話通訊
      監察譯文1 份、雲林縣大埤鄉戶政事務所95年3 月17日雲
      埤戶字第0950000392號函檢送戶籍謄本4 份、雲林縣選舉
      委員會95年3 月15日雲選一字第0951300330號函檢送第
      280 投票所（大埤鄉北鎮村）選舉人名冊影本2 張及扣案
      證人甲○○收受之賄款7,000 元（即臺灣雲林地方法院檢
      察署94保管字1838號扣押清單所載之物）可佐。被告丙○○自白核與事實相符，復有其他證據為佐，其此部分之犯
      行堪予認定。
    2.被告丙○○為雲林縣第15屆大埤鄉長選舉之有投票權人，
      其於94年11月間某日，在其住處與易明宏期約以每票1,00
      0 元之賄賂，約其及家中有投票權人於投票之日，投票予
      候選人易信助，復同時與易信助等人為行賄之概括犯意聯
      絡，而於94年12月2 日中午某時，在其住處，收受其家人
      轉交之易明宏所交付受賄及行賄現金共5 萬餘元，被告丙○○除收受其家中之賄款6,000 元即6 票外，其餘賄款均
      於同日以每票1, 000元之代價，發放設籍北鎮村且有投票
      權之不詳村民40餘人收受等情，業據被告丙○○於警詢及
      檢察官訊問之偵查中自白，復於本院審判中坦承不諱。此
      外，復有共犯易明宏於警詢中之供述可稽，並有共犯易明
      宏之門號0000 000000 號行動電話通訊監察譯文2 張及上
      揭雲林縣大埤鄉戶政事務所95年3 月17日雲埤戶字第0950
      000392號函檢送戶籍謄本4 份、雲林縣選舉委員會95 年3
      月15日雲選一字第0951300330號函檢送第280 投票所（大
      埤鄉北鎮村）選舉人名冊影本2 張等附卷可稽。被告丙○○自白核與事實相符，復有其他證據為佐，其此部分之犯
      行亦堪予認定。
  (三)被告甲○○部分：被告甲○○為雲林縣第15屆縣長選舉之有
    投票權人，其於94年12月2 日下午1 時許，在其住處，收受
    乙○○所交付每票1,000 元共7 票7,000 元之賄賂，約其以
    家中有投票權7 人於投票之日，投票予侯選人許舒博之犯行
    ，業據其於警詢及檢察官訊問之偵查中自白。此外，復有上
    揭證人丙○○於警、偵訊之證述可稽，並有門號0000000000
    號行動電話通訊監察譯文1 份、雲林縣大埤鄉戶政事務所95
    年3 月17日雲埤戶字第0950000392號函檢送戶籍謄本4 份、
    雲林縣選舉委員會95年3 月15日雲選一字第0951300330號函
    檢送第280 投票所（大埤鄉北鎮村）選舉人名冊影本2 張及
    扣案被告甲○○收受之賄款7, 000元（即臺灣雲林地方法院
    檢察署94保管字1838號扣押清單所載之物）可佐。被告甲○○自白核與事實相符，復有其他證據為佐，其犯行堪予認定
    。雖被告於本院準備程序中表示認罪，嗣於審理中先稱：「
    承認」，後又改稱：「我沒有收，怎麼可能1 票只買1,000
    元，我否認犯罪」等語，而否認犯行云云，核與事實不符，
    應係為免於本院審判中累及共同被告乙○○之舉（詳如後述
    ），不可採信。
四、對於被告答辯或有利之證據不採納之理由：
  (一)被告乙○○辯稱其於94年12月3 日中午12時10分，在本院受
    理羈押聲請之訊問時，因畏受羈押，乃以避重就輕之供述，
    換取自由，其供述並非屬實云云。查被告乙○○供述全文為
    ：「這個丙○○跟甲○○的那個部分，那是我個人給他的，
    那是事實啦，那至於說，像李檢他所講的，那個余吉煥他是
    許舒博的秘書，他平常就跟我們蠻要好的，那當然選舉當中
    ，他還是會來拜託，可是這件事情跟他無關，我不能說不是
    事實的話。」等語，僅坦承交付現金，但否認用之買票。則
    依被告自承時任村長一職，身涉選舉事務較一般人為深，而
    司法機關查察賄選雷厲風行，收押時有所聞，其恐遭羈押之
    心境及經歷觀之，如其並未買票，更不能承認有交付現金給
    甲○○，否則，豈不坐實甲○○、丙○○之供述極有可信。
    又被告為免遭受羈押，而為所謂「避重就輕」之供述，反將
    招致更為不利之判決結果，如此「輕重失衡」豈是「避重就
    輕」！再者，被告乙○○於本院羈押庭中之供述，為其自由
    意志下所為，其事後謂非真意云云，並無其他證據可佐，僅
    為空言翻異前詞，亦與本院認定之事實不符，顯然被告此辯
    不可相信。
  (二)被告乙○○另辯稱：被告丙○○一家有8 人為有選舉權人，
    但實際前往投票者僅有6 人，而被告丙○○另涉之鄉長選舉
    賄選部分，其受賄為6,000 元即6 票，故不可能由6 票變7
    票。再者，被告丙○○家縱有收賄，應係其於易信助案中之
    賄款，與被告乙○○無關云云。查被告丙○○業於本院審判
    中供稱其女趙雅琪係在臺北工作，且於94年12月22日結婚，
    而其與甲○○之通訊監察譯文中亦談及僅有「宜」即趙雅琪
    部分未拿而已，核與甲○○於檢察官訊問中證稱：「（為何
    只有拿7,000 元？）因為我有一個女兒在台北」等語相合。
    顯見被告丙○○家雖有8 人為有投票權人，但被告乙○○應
    是認為僅有趙雅琪1 人因婚期將近且在臺北工作之故，而不
    會返鄉投票，致僅交付甲○○家中有投票權人每票1,000 元
    共7 票7,000 元之賄賂甚明。此雖與被告乙○○收受易明宏
    交付6 票共6,000 元之賄款有異，然被告乙○○家中實際前
    往投票者僅有6 人，已如前述，諒係被告乙○○自知居住臺
    北之趙偉凱亦不會返鄉投票，遂於所收取之總額5 萬餘元之
    賄款中，僅取6 票即6,000 元收受甚明，核與被告乙○○認
    知而交付之情節，係屬各別，並無相背。再被告甲○○所收
    受，嗣將之交由警方扣案者，係被告乙○○所交付之賄賂，
    已如前述，被告乙○○辯稱係易信助案中之賄款云云，並不
    可採。
  (三)至於被告丙○○、甲○○之認罪供詞反覆，應不得為不利被
    告乙○○之認定等語部分。查被告甲○○於本院審理中以證
    人身分具結受被告乙○○之辯護人詰問時，證稱：「（在94
    年12月2 日當天，被告乙○○有無去你家？）我有瞄到，但
    我沒有與他接觸。」、「（何人與被告乙○○接觸？）我媳
    婦。」、「（被告乙○○到你家做什麼？）不知道。」、「
    （被告乙○○有無拿錢給你？）後來我想一想是沒有，那時
    我人不舒服。」、「（扣押之7,000 元，從何而來？）是我
    從家裡的湊錢出來的。我不知道我為何這樣說。」等語後，
    即在法庭上哭泣。嗣接受檢察官詰問時，則稱：「（警察到
    現場，你主動交出7,000 元，為何你要去湊7,000 元？）是
    我在裡面湊的，就是這樣才奇怪，就是運氣不好。」、「我
    沒有要陷害他（指乙○○），我就是緊張才會去湊出7,000
    元」、「當天是去菜園回來，我也不知道為何打那通電話。
    有人拿3,500 元的菜錢給我，我跟我先生吵架，我無意中才
    會這樣說。我跟我先生在菜園吵架，所以打電話才這樣講，
    我先生跟我要那些錢。」、「（這通電話是你主動打給你先
    生？）對，是說菜錢的事。」、「我很生氣，所以我才主動
    打電話給他，我是跟他說幫許舒博拉票沒關係，當天我們吵
    了很大一架。我打電話給他就是要出一口氣，我要跟他說不
    要為了選舉吵架，．．」、「我是跟他說盡量幫忙許舒博，
    其他不要插手。」、「沒有啦！真的沒拿什麼給我。我真的
    不知道」等語。其就被告乙○○是否交付7,000 元給伊一事
    ，憑空推翻前之供述及證詞，且於辯護人詰問後即哭泣，顯
    然所受壓力甚大，其否認態度及用語亦非堅定，令人質疑！
    而所謂與丙○○間之通聯內容如何云云，更與上揭通訊監察
    譯文所載顯然不符，足見證人甲○○此之證述，實屬維護被
    告乙○○之不實證述甚明。至於證人甲○○於本院審判中對
    其犯行是否認罪之態度雖有反覆，但其所為之認罪係在與其
    夫即被告丙○○暨選任辯護人商談後所為，應已充分了解其
    自身權益，應無可疑，惟以尚涉及被告乙○○是否成罪，致
    其無法據實如一供述，此於其受詰問時之反應，可窺一二。
    又被告丙○○雖就是否抄名冊一情，先後所述不一，但其因
    曾應允被告乙○○尋找30、40票之情，則如終如一，嗣因被
    告乙○○所交付之賄賂未包括丙○○所稱之其他選民，丙○○乃予拒絕，合於常理，被告乙○○以有無抄名冊或其遭丙○○拒受賄賂之原因有異，而質疑被告丙○○之供述或證述
    ，不可採信。
  (四)被告乙○○聲請傳喚之證人丁○○雖於本院審判中具結證稱
    ：「被告乙○○到我家找我先生，之前他有標會，他有標到
    ，錢還沒算清楚。」、「（被告乙○○有無與你婆婆甲○○
    談話？）沒有。」、「因為他是要找我先生，但我先生不在
    ，沒有超過5 分鐘就走了。」、「因為他（指甲○○）在廚
    房煮比較吵，我在客廳電視很吵，所以被告甲○○不知道被
    告乙○○有來。」、「（你有無告訴你婆婆說被告乙○○有
    來？）有。」、「（你告訴你婆婆什麼？）我跟我婆婆說他
    有來，要找我先生，是會錢的事。」、「（何時告訴你婆婆
    ？）他走完後沒多久。」、「（你婆婆說什麼？）沒說什麼
    ，只說喔，也沒說什麼，也是要等我先生回來。」等語，證
    稱被告乙○○於當日前來時，甲○○並不知情，亦未與其接
    觸云云，惟核與證人甲○○於同日證稱：「（你媳婦有無告
    知你被告乙○○到你家？）沒有，但是我有聽到他的聲音，
    我自己看到的。」一語不符。且證人丁○○對於檢察官詰問
    是否被告乙○○繞行後面去找甲○○？或被告乙○○利用其
    離開客廳時，甲○○單獨走出廚房而會面？或甲○○自行出
    去而其不知2 人會面等諸多問題時，證人丁○○竟異常的以
    堅定之口氣一概否認其可能性存在。然而，證人丁○○既證
    稱其於當日被告乙○○前來後至下午2 點半之間，均在客廳
    或廚房，且對甲○○之行動全然掌握而堅定排除有與被告乙○○會面之可能，但對於甲○○曾於當日下午1 時25分31秒
    至26分42秒之間，以行動電話與丙○○通話一事，竟表示毫
    不知情，顯然證人丁○○係刻意證述被告乙○○並未與甲○○見面，惟此與甲○○、丙○○於偵查中之自白及通訊監察
    內容觀之，明顯不實，更與被告乙○○於本院羈押庭中坦承
    有「個人交付」等語不符，證人丁○○就此證述之內容應屬
    虛偽之偽證，尚不得為有利被告乙○○或甲○○之證明。
  (五)末查，被告丙○○之辯護意旨就甲○○收受賄賂部分，辯稱
    係被告丙○○拒收在先之後，擅自收受，認被告丙○○並無
    收受賄賂之意。惟被告丙○○固無收受賄賂之行為，但其先
    於94年12月2 日前之同年某日，在其住處與被告乙○○合意
    以每票1,000 元之賄賂，約以其家中有投票權之人於投票之
    日，投票予候選人許舒博之犯行，已屬期約，辯護意旨主張
    應為無罪判決等語，尚非可採。
  (六)證人甲○○、丁○○於本案中具結所為之偽證部分，宜由檢
    察官另依法偵辦。
五、論罪科刑：
  (一)核被告乙○○所為，係犯公職人員選舉罷免法第90條之1 第
    1 項之對於有投票權之人，交付賄賂，而約其投票權為一定
    之行使罪。被告丙○○所為，係犯公職人員選舉罷免法第90
    條之1 第1 項之對於有投票權之人，交付賄賂，而約其投票
    權為一定之行使罪、刑法第143 條第1 項之有投票權之人，
    收受賄賂，而許以投票權為一定之行使罪。被告甲○○所為
    ，係犯刑法第143 條第1 項之有投票權之人，收受賄賂，而
    許以投票權為一定之行使罪。被告乙○○、丙○○期約賄賂
    之低度行為，皆為其等嗣後交付甲○○賄賂、收受易明宏賄
    賂之高度行為所吸收，均不另論罪。
  (二)被告丙○○與易明宏等人，就犯罪事實二部分，有犯意聯絡
    及行為分擔，為共同正犯。
  (三)被告丙○○於94年12月2 日，以每票1,000 元之代價，多次
    發放設籍北鎮村而有投票權之不詳村民約40餘人收受，其時
    間緊接，觸犯構成犯罪要件相同之罪名，顯係基於概括犯意
    反覆為之，應依連續犯之規定，以一罪論，並加重其刑。其
    所犯上揭2 罪間，係利用收受自家賄賂之時，連同行賄部分
    一併收取後，再扣除自家賄款，餘即轉交其他受賄者，其間
    對賄款總額之支配關係密切，為犯意相連之延續數行為，應
    有原因、結果之牽連關係，為牽連犯，自應從一重之公職人
    員選舉罷免法第90條之1 第1 項處斷。
  (四)被告丙○○、甲○○於偵查中自白犯罪，依公職人員選舉罷
    免法第90條之1 第5 項前段、第97條之2 第1 項之規定，各
    減輕其刑。被告丙○○部分，並先加後減之。
  (五)按選舉乃民主法治之重要政治活動，須由選民評斷候選人之
    才德、品行、學識、操守、政見而選賢與能，攸關國家政治
    之良窳、法律之興廢、政務之推動，影響國家根基及人民權
    利至鉅，賄選等以金錢不當介入政治之不良選風，將造成惡
    劣之政治文化，阻礙國家政務之進步，是以政府為導正賄選
    之偏差觀念，每逢選舉期間，即積極宣導反賄選之決心，並
    籲全體候選人及民眾摒棄賄選，維護良善選風，此已為一般
    民眾所得周知。爰審酌被告丙○○、甲○○為夫妻關係，均
    無前科，其等受人情所累，復因經營之養雞業受禽流感波及
    ，損失頗重，為貪得小利，輕忽法律；惟其等犯後尚能自白
    犯行，配合偵查，態度良好等一切情狀。另被告乙○○身為
    村長，竟漠視上情，起意為他人為賄選，以金錢買票之方式
    ，不當影響選舉，犯後飾詞狡辯，不見悔意，且造成甲○○
    、丁○○因壓力而偽證等一切情狀。各量處如主文所示之刑
    ，並就被告甲○○部分諭知易科罰金之標準，且均依法為褫
    奪公權之宣告。末查，被告丙○○前未曾受有期徒刑以上刑
    之宣告，有臺灣高等法院被告前案紀錄表在卷可參，其犯後
    已知悔悟，有正當職業，家庭正常，其經此偵、審程序，諒
    應知所警惕，守法慎行，本院認為其所受刑之宣告，以暫不
    執行為適當，併予宣告緩刑4 年，以勵自新。
  (六)扣案現金賄款7,000 元（即臺灣雲林地方法院檢察署94保管
    字1838號扣押清單所載之扣案物），係被告甲○○因犯刑法
    第143 條第1 項之罪所收受之賄賂，應依同法條第2 項前段
    規定，沒收之。
六、公訴意旨另述及：「被告乙○○向被告丙○○表明欲替縣長
    候選人許舒博買票之意思，徵得被告丙○○同意，為其抄寫
    設籍於雲林縣內有投票權之家中成員姓名及戶籍地址之名冊
    ，而約定渠等之投票權為選舉許舒博擔任第15屆雲林縣縣長
    之一定行使，而為賄選之期約，又丙○○抄得約30、40人具
    有投票權人之人數後，即告知乙○○知悉」部分。有關被告
    丙○○是否抄得名冊，或是否已探詢他人願受賄賂，均未見
    證據證明，而檢察官亦未指被告丙○○就此涉有公職人員選
    舉罷免法之罪，況如單純謀議賄選，而未達預備階段者，本
    屬不罰。故本院自無審酌必要，併予敘明。
七、適用法律：
  (一)刑事訴訟法第299條第1項前段。
  (二)公職人員選舉罷免法第90條之1 第1 項、第5 項前段、第97
    條之2 第1 項、第98條第3 項。
  (三)刑法第143 條、第11條前段、第28條、第55條、第56條、第
    37條第2 項、第74條第1 款、第41條第1 項前段。
  (四)罰金罰鍰提高標準條例第1條前段、第2條。
本案經檢察官葉建成到庭執行職務。
中    華    民    國    95    年    6     月    26    日
                  刑事第四庭  審判長  法  官  吳福森
                                      法  官  葉明松
                                      法  官  吳基華
以上正本證明與原本無異。
如不服本判決，應於判決收受後10日內，向本院提出上訴狀（須
附繕本）。
                                      書記官  黃秋萍
中    華    民    國    95    年    6     月    26    日
附記論罪法條全文：公職人員選舉罷免法第90條之1 、刑法第
                  143 條第1 項。
公職人員選舉罷免法第90條之1
對於有投票權之人，行求期約或交付賄賂或其他不正利益，而約
其不行使投票權或為一定之行使者，處5 年以下有期徒刑，得併
科新台幣40萬元以上4 百萬元以下罰金。
預備犯前項之罪者，處 1 年以下有期徒刑。
預備或用以行求期約或交付之賄賂，不問屬於犯人與否，沒收之
。
犯第1 項或第2 項之罪，於犯罪後六個月內自首者，減輕或免除
其刑；因而查獲候選人為共犯者免除其刑。
犯第1 項或第2 項之罪，在偵查中自白者，減輕其刑；因而查獲
候選人為共犯者，減輕或免除其刑。
中華民國刑法第143條(投票受賄罪)
有投票權之人，要求、期約或收受賄賂或其他不正當利益，而許
以不行使其投票權或為一定之行使者，處三年以下有期徒刑，得
併科 5000元以下罰金。
犯前項之罪者，所收受之賄賂沒收之。如全部或一部不能沒收時
，追徵其價額。


司法院資訊處製作；財團法人民間司法改革基金會備份。
